臺灣士林地方法院民事裁定　　　　　　100年度監宣字第166號
聲　請　人　謝欣穎
上列聲請人聲請監護宣告事件，本院裁定如下：
    主  文
宣告蘭昱霈（男、民國○○年○ 月○○日生、身分證統一編號：Ｚ000
000000號）為受監護宣告之人。
選定謝欣穎（女、民國○○年○ 月○ 日生、身分證統一編號：Ｚ000
000000號）為受監護宣告之人蘭昱霈之監護人。
指定臺北市政府社會局（法定代理人江綺雯）為會同開具財產清
冊之人。
聲請程序費用由受監護宣告之人蘭昱霈負擔。
    理  由
一、按對於因精神障礙或其他心智缺陷，致不能為意思表示或受
    意思表示，或不能辨識其意思表示之效果者，法院得因本人
    、配偶、四親等內之親屬、最近一年有同居事實之其他親屬
    、檢察官、主管機關或社會福利機構之聲請，為監護之宣告
    ，民法第14條第1 項定有明文。
二、本件聲請意旨略以：聲請人謝欣穎係蘭昱霈（男、民國○○年
    ○ 月○○日生、身分證統一編號：Ｚ000000000號、籍設臺北市
    ○○區○○路67巷6 號）之母，蘭昱霈自幼即罹患源自兒童
    期之精神病、唐氏症、智能不足等病症，雖延醫診治但不見
    起色，致不能為意思表示或受意思表示，或不能辨識其意思
    表示之效果，爰聲請准予裁定蘭昱霈為受監護宣告之人等語
    ，並提出戶籍謄本、臺北市立聯合醫院忠孝院區診斷證明書
    、親屬系統表等件為證。
三、本院在鑑定人即臺北市立聯合醫院忠孝院區精神科醫師陳大
    申前訊問蘭昱霈，審驗蘭昱霈之心神狀況，其對本院訊問內
    容能為簡單回應，具有部分分辨事物之能力，惟其理解力、
    判斷力不足，且依該院函覆之精神鑑定報告書略以：「(一)家
    族史、過去生活史及疾病史：蘭昱霈先生並無家族精神病史
    ，現與母親謝欣穎同住內湖。蘭員出生後已被發現罹患唐氏
    症（Down Syndrome ），自幼時發展情形（包括開始坐、爬
    、站立、行走、語言表達等）亦較一般幼兒為遲緩。蘭員經
    判定為智能不足，並領有身心障礙（殘障）手冊。蘭員曾於
    啟智學校就學，學習能力極差，後轉往陽明教養院長期安置
    與復健，民國94年因出現干擾行為，陽明教養院建議案母帶
    蘭員至精神科就醫而離院返家居住。蘭員疑似有幻聽、自言
    自語、暴怒、衝動控制差、干擾行為及其他非組織化（diso
    rganized）等精神症狀，94年2 月26日被案母強制送往臺北
    市立聯合醫院忠孝院區精神科門診初診，開始使用長效抗精
    神病藥物（antipsychotics depot）注射，因此病情得到較
    好的控制，病情尚稱穩定。蘭員目前領有智能類別之身心障
    礙（殘障）手冊，及中央健保局發給精神疾病之重大傷病卡
    。至鑑定當日止，蘭員仍門診規則治療中。(二)外觀及身體狀
    況：蘭員具唐氏症（Down Syndrome ）患者外觀，坐姿，可
    以緩慢行走與站立，身形過度肥胖，外表尚整潔。對鑑定醫
    師皆鮮少有眼神接觸。蘭員經訓練後可一筆一劃描寫出自己
    的姓名『蘭昱霈』三大字，但無法書寫其他字彙與單句，亦
    不能了解簽名之用途與目的，無法排除恐有受人誤導而輕率
    簽名之可能。蘭員雖可自行進食，但吃飯不太會用餐具，常
    需要旁人協助餵食，至於穿衣及浴廁個人衛生等自我照顧能
    力欠佳，仍需依賴他人監督協助。(三)精神狀態檢查：蘭員不
    知為何至本院鑑定，回答只能多以重複單句代替但無法完整
    說出詞句及表達意思，對叫喚姓名尚可回答。對問句有理解
    上的困難，情緒較平板，常無法完整說出詞句及表達意思，
    與人之溝通能力明顯不佳，對談話內容常無法理解。蘭員疑
    似有幻聽及其他非組織化（disorganized）之精神症狀，其
    反應變慢、智力下降、動機減弱、整天懶散、缺乏表情、缺
    乏社交技巧，可察知其精神負性症狀（negative s ymptoms
    ）有慢性化的傾向。蘭員之一般智能、計算力、記憶力、認
    知力、判斷力方面有明顯功能缺損。鑑定當時蘭員處於重度
    智能不足合併源自兒童期精神病狀態。(四)臨床心理衡鑑：因
    蘭昱霈先生功能不佳，理解力及認知能力無法配合心理衡鑑
    施測，故無法評估之魏氏成人智力測驗結果。經重覆教導與
    示範仍不能依指示要求作答。鑑定者使用生活適應評估量表
    進行評估：於各分項含家庭生活、職業生活、人際關係、情
    緒生活、休閒生活、問題處理能力、自我態度、適應困難度
    等各類指標皆有顯著退化。綜合測驗結果，蘭員判斷力、理
    解力及認知概念差、口語溝通困難，遵從指示能力極差，有
    重度智能不足之程度。(五)結論：綜合以上蘭員家族史、過去
    生活史、過去病史目前身體狀況、臨床精神狀態結果，本院
    認為蘭員因重度智障及合併源自兒童期精神異常，以致自我
    照顧、溝通能力、一般智能及判斷力、思想知覺及日常生活
    等功能均受嚴重影響，其精神狀態及認知能力確有顯著退化
    ，致不能為意思表示或受意思表示，或不能辨識其意思表示
    之效果者致無法處理自己事務的程度，無法管理處分自己財
    產，需由專人監護為宜。蘭員之唐氏症（Down Syn drome）
    及智能障礙應無回復之可能性，預後不佳。」，有本院100
    年10月3 日非訟事件筆錄及臺北市立聯合醫院100 年10月24
    日北市醫忠字第10033499500 號函附之精神鑑定報告書在卷
    可稽，堪認蘭昱霈因精神障礙或其他心智缺陷，致不能為意
    思表示或受意思表示，本件聲請為有理由，應予准許，爰宣
    告蘭昱霈為受監護宣告之人。
四、又受監護宣告之人應置監護人。法院為監護之宣告時，應依
    職權就配偶、四親等內之親屬、最近一年有同居事實之其他
    親屬、主管機關、社會福利機構或其他適當之人選定一人或
    數人為監護人，並同時指定會同開具財產清冊之人。法院為
    前項選定及指定前，得命主管機關或社會福利機構進行訪視
    ，提出調查報告及建議。監護之聲請人或利害關係人亦得提
    出相關資料或證據，供法院斟酌。法院選定監護人時，應依
    受監護宣告之人之最佳利益，優先考量受監護宣告之人之意
    見，審酌一切情狀，並注意下列事項：(一)受監護宣告之人之
    身心狀態與生活及財產狀況。(二)受監護宣告之人與其配偶、
    子女或其他共同生活之人間之情感狀況。(三)監護人之職業、
    經歷、意見及其與受監護宣告之人之利害關係。(四)法人為監
    護人時，其事業之種類與內容，法人及其代表人與受監護宣
    告之人之利害關係。民法第1110條、第1111條、第1111條之
    1 分別定有明文。經查：本件蘭昱霈業經本院為監護之宣告
    ，已如前述，則自應為其選任監護之人，本院審酌受監護宣
    告人蘭昱霈未婚無子女，聲請人謝欣穎為其母，彼此間依附
    關係親密，且為長期照顧蘭昱霈之人，對其財產狀況亦較為
    了解，並負擔蘭昱霈之扶養、醫療費用，且蘭昱霈於本院訊
    問時表示已很久沒有見過父親蘭興國，本院因認由聲請人謝
    欣穎任監護人為宜，爰選定謝欣穎為受監護宣告之人蘭昱霈
    之監護人。另本院審酌已無適當之人可資擔任會同開具財產
    清冊之人，因認應由公部門擔任為宜，考量臺北市政府，依
    身心障礙者權益保障法第2 條第1 項之規定，為身心障礙者
    人格維護、經濟安全、照顧支持與獨立生活機會等相關權益
    之規劃、推動及監督事項之主管機關；其所屬臺北市政府社
    會局，依臺北市政府社會局組織規程第3 條之規定，亦設有
    專職身心障礙者之權益維護、福利服務及相關機構之監督與
    輔導等事項之專責單位，對身心障礙者提供保護、服務及照
    顧等事務最為熟悉，爰指定臺北市政府社會局（法定代理人
    江綺雯）為本件受監護宣告人蘭昱霈之會同開具財產清冊之
    人。又依民法第1113條準用同法第1099條之規定，於監護開
    始時，監護人對於受監護宣告人蘭昱霈之財產，應會同臺北
    市政府社會局，於2 個月內開具財產清冊，並陳報法院，併
    此敘明。
五、依民事訴訟法第608 條第1 項，裁定如主文。
中    華    民    國   100    年    11    月    2     日
                  家事庭  法  官  詹朝傑
以上正本係照原本作成。
如不服本裁定關於選定監護人及指定會同開具財產清冊之人等部
分，應於送達後10日內向本院提出抗告狀，並繳納抗告費新台幣
1000元；其餘關於宣告監護之部分，不得抗告。
中    華    民    國   100    年    11    月    2     日
                          書記官  劉雅萍